ACORDAO-COMPLETO-2375546

ACÓRDÃO 2308/2019 ATA 38/2019 - PLENÁRIO

VISTOS, relatados e discutidos estes autos em que se examinam Embargos de Declaração opostos por Elbineas Pereira da Silva e por João Batista Soares ao Acórdão 909/2018-TCU-Plenário.
ACORDAM os Ministros do Tribunal de Contas da União, reunidos em sessão do Plenário, com fundamento nos artigos 32, inciso II, e 34 da Lei 8.443/1992, e ante as razões expostas pelo Relator, em:
9.1. não conhecer dos embargos de declaração opostos por Elbineas Pereira da Silva;
9.2. conhecer dos embargos de declaração opostos por João Batista Soares para, no mérito, rejeitá-los.
9.3. dar ciência desta deliberação aos embargantes e aos demais interessados.

Embargos de declaração opostos contra acórdão que não conheceu pedido de reexame interposto pelo recorrente em face de deliberação que lhe aplicou multa em processo de representação sobre possíveis irregularidades em concorrência para a obra de implantação de sistema de esgotamento sanitário.

Prefeitura de Caaporã - PB.

3. Interessados/Responsáveis/Recorrentes:
3.1. Interessados: Coenco Construções Empreendimentos e Comércio Ltda (00.431.864/0001-68); Fundação Nacional de Saúde (26.989.350/0001-16); RTS Construções e Serviços Eireli (12.209.627/0001-36)
3.2. Responsáveis: Adriano José Araújo Lucena (XXX.473.394-XX); Elbineas Pereira da Silva (XXX.730.384-XX); Itaciane Maria Batista (XXX.161.554-XX); Joao Batista Soares (XXX.226.438-XX)
3.3. Recorrentes: Joao Batista Soares (XXX.226.438-XX); Elbineas Pereira da Silva (XXX.730.384-XX).

13.1. Ministros presentes: José Mucio Monteiro (Presidente), Walton Alencar Rodrigues (Relator), Benjamin Zymler, Aroldo Cedraz, Raimundo Carreiro, Bruno Dantas e Vital do Rêgo.
13.2. Ministros-Substitutos convocados: Augusto Sherman Cavalcanti e Marcos Bemquerer Costa.

WALTON ALENCAR RODRIGUES

Ministro Walton Alencar Rodrigues.

Cuidam os autos de Embargos de Declaração opostos por Elbineas Pereira da Silva (peça 203) e João Batista Soares (peça 195) ao Acórdão 909/2018-TCU-Plenário (Relação 12/2018) , cuja parte dispositiva foi vazada nos seguintes termos:
Vistos, relacionados e discutidos estes autos de pedido de reexame (R002, peça 182) , interposto por João Batista Soares, ex-prefeito de Caaporã/PB, contra o Acórdão 365/2017-TCU-Plenário (peça 182) , por meio do qual esta Corte conheceu de representação concernente a irregularidades na Concorrência 01/2013, promovida pelo Município de Caaporã/PB, considerou-a parcialmente procedente e aplicou a multa do art. 58 aos responsáveis (prefeito e comissão de licitação) ;
Considerando que a notificação da decisão ocorreu em 31/7/2017 (peça 144) ;
Considerando que o interessado interpôs embargos de declaração, o qual foi conhecido e rejeitado pelo Acórdão 2748/2017-TCU-Plenário (peça 160) ;
Considerando que a oposição de embargos de declaração é causa de suspensão do prazo para interposição dos demais recursos (art. 34, § 2º da LOTCU) e que a notificação dos embargos ocorreu em 12/1/2018 (peça 174) ;
Considerando que o presente recurso foi interposto em 29/1/2018 (peça 182) ;
Considerando que o prazo para a interposição de pedido de reexame é de quinze dias (arts. 48 e 33 da Lei 8.443/92) ;
Considerando que o disposto no parágrafo único do art. 32 da Lei 8.443/92 e no § 2º do art. 285 do Regimento Interno não autoriza o conhecimento de pedido de reexame intempestivo, salvo em razão de superveniência de fatos novos;
Considerando que a análise do recurso demonstrou que os elementos apresentados não suprem a exigência necessária para que seja relevada a intempestividade;
Considerando os pareceres uniformes da Secretaria de Recursos e do Ministério Público, no sentido do não conhecimento do recurso;
	Os Ministros do Tribunal de Contas da União, reunidos em Sessão de Plenário, ACORDAM, por unanimidade, com fundamento no art. 32, parágrafo único, da Lei 8.443/92, c/c o art. 285, caput, e § 2º, do Regimento Interno/TCU, em não conhecer do pedido de reexame, por intempestivo e não apresentar fatos novos; e dar ciência deste acórdão ao recorrente, bem como do exame de admissibilidade de peça 186.
1. Processo TC-Processo 003.611/2014-0 (REPRESENTAÇÃO) 
	1.1. Responsáveis: Adriano José Araújo Lucena (XXX.473.394-XX) ; Elbineas Pereira da Silva (XXX.730.384-XX) ; Itaciane Maria Batista (XXX.161.554-XX) ; Joao Batista Soares (XXX.226.438-XX) 
	1.2. Recorrente: Joao Batista Soares (XXX.226.438-XX) 
	1.3. Interessados: Coenco Consultoria Engenharia e Comercio Ltda (00.431.864/0001-68) ; Fundação Nacional de Saúde (26.989.350/0001-16) ; RTS Construções e Serviços Eireli (12.209.627/0001-36) 
	1.4. Órgão/Entidade: Prefeitura Municipal de Caaporã - PB
	1.5. Relator: Ministro Walton Alencar Rodrigues
	1.6. Representante do Ministério Público: Procurador Sergio Ricardo Costa Caribé
	1.7. Relator da deliberação recorrida: Ministro José Múcio Monteiro
	1.8. Unidades Técnicas: Secretaria de Recursos (SERUR) ; Secretaria de Controle Externo no Estado da Paraíba (SECEX-PB) .
	1.9. Representação legal: Anníbal Peixoto Neto (10715/OAB-PB) ; Marcos Antônio Souto Maior Filho (13338-B/OAB-PB) 
	1.10. Determinações/Recomendações/Orientações: não há
Em síntese, os embargantes aduzem que Acórdão 909/2018-TCU-Plenário foi omisso em não examinar a admissibilidade de documentos novos apresentados na peça recursal manejada pelo responsável João Batista Soares, a qual pudesse relevar a eiva da intempestividade do pedido de reexame interposto contra o Acórdão 365/2017-TCU-Plenário, nos termos do art. 32 da Lei 8.443/92 e no § 2º do art. 285 do Regimento Interno.
No entender dos postulantes, os referidos documentos novos continham informações aptas a afastar as irregularidades apontadas na representação que, independentemente da intempestividade, contribuiriam para esclarecimento da verdade material, consistente na efetiva implantação do sistema de esgotamento sanitário do município.
Por fim, requerem o conhecimento e provimento dos embargos declaratórios, a fim de sanar a omissão apontada e reformar a decisão atacada.

Anníbal Peixoto Neto (10.715/OAB-PB); Felipe Gomes de Medeiros (20227/OAB-PB); Marcos Antônio Souto Maior Filho (13338-B/OAB-PB); André Luiz Costa Gondim (11310/OAB-PB).

Procurador Sergio Ricardo Costa Caribé.

REPRESENTAÇÃO. CONCORRÊNCIA. OBRAS E SERVIÇOS DE ENGENHARIA. CLÁUSULAS RESTRITIVAS À COMPETITIVIDADE DO CERTAME. MULTA. APENAÇÃO DO EX-PREFEITO E DOS MEMBROS DA COMISSÃO DE LICITAÇÃO. INTERPOSIÇÃO DE PEDIDO DE REEXAME PELO EX-GESTOR MUNICIPAL. NÃO-CONHECIMENTO POR INTEMPESTIVIDADE, A QUAL NÃO FOI RELEVADA PELA SUPERVENIÊNCIA DE FATOS NOVOS. EMBARGOS DE DECLARAÇÃO OPOSTOS PELO EX-PREFEITO E POR UM DOS MEMBROS DA COMISSÃO DE LICITAÇÃO. ALEGAÇÃO DE OMISSÃO. NÃO-CONHECIMENTO DOS EMBARGOS DECLARATÓRIOS OPOSTOS PELO EX-MEMBRO DA COMISSÃO DE LICITAÇÃO POR MANIFESTA INTEMPESTIVIDADE. CONHECIMENTO DOS EMBARGOS PELO EX-DIRIGENTE MUNICIPAL. AUSÊNCIA DE OMISSÃO. INEXISTÊNCIA DE FATO NOVO SUPERVENIENTE A SUPERAR A INTEMPESTIVIDADE. REJEIÇÃO. CIÊNCIA.

REPRESENTAÇÃO (REPR)

Secretaria de Recursos (SERUR); Secretaria de Fiscalização de Infraestrutura Urbana (SeinfraUrb).

Trata-se de representação contra irregularidades verificadas na Concorrência 01/2013, promovida pela Prefeitura de Caaporã/PB, cujo objeto é execução de obras e serviços de engenharia, para implantação do Sistema de Esgotamento Sanitário naquele município, com recursos do Convênio TC/PAC 0021/2012 (Siafi 671356) , celebrado entre a prefeitura e a Fundação Nacional de Saúde.
O processo foi apreciado por meio do Acórdão 365/2017-TCU-Plenário, Relator Ministro José Múcio Monteiro (peça 116) , e mantido pelo Acórdão 2748/2017-TCU-Plenário (peça 160) , o qual conheceu da representação, considerou-a parcialmente procedente e aplicou sanção pecuniária individual prevista no art. 58, inciso II, da Lei 8.443/1992, no valor de R$ 8.000,00, aos responsáveis João Batista Soares, prefeito; Adriano José Araújo Lucena, Itaciane Maria Batista e Elbineas Pereira da Silva, presidente e membros da CPL, respectivamente.
Motivou a apenação dos responsáveis a não-elisão de graves irregularidades, todas flagrantemente restritivas ao caráter competitivo do certame licitatório: 
- concessão de apenas um dia entre a publicação no Diário Oficial da data de abertura das propostas e a realização do ato comunicado;
- exigência de comprovação de propriedade ou de compromisso de cessão, locação/leasing ou venda das máquinas e equipamentos considerados essenciais para o cumprimento do objeto da licitação e de infraestrutura predial;
- não-julgamento do pedido de impugnação do edital apresentado tempestivamente;
- exigência de declaração de vistoria, emitida pela Secretaria de Infraestrutrura do Município, 3 (três) dias úteis antes da data de abertura da licitação, por responsável técnico;
- exigência de registro junto aos serviços especializados em Engenharia de Segurança e Medicina do Trabalho; 
- exigências de Programa de Proteção de Riscos Ambientais - PPRA e de Programa de Controle Médico de Saúde Ocupacional - PCMSO; e 
- exigência, sem a devida justificativa, de índices de Liquidez Geral (LG) e Liquidez Corrente não usuais, maiores ou iguais a 2,0, e de Grau de Endividamento (GE) igual ou menor que 0,3.
Contra o Acórdão 365/2017-TCU-Plenário, mantido pelo Acórdão 2748/2017-TCU-Plenário, o responsável João Batista Soares interpôs pedido de reexame (peça 182) , o qual não foi conhecido pelo Tribunal, por meio do Acórdão 909/2018-TCU-Plenário (Relação 12/2018, Relator Ministro Walton Alencar Rodrigues) , por ser considerado intempestivo e não apresentar fatos novos supervenientes no prazo regimental, conforme prescreve o art. 32 da Lei 8.443/92, c/c o art. 285, § 2º, do Regimento Interno.
Inconformados, João Batista Soares e Elbineas Pereira da Silva opuseram os embargos declaratórios ao Acórdão 909/2018-TCU-Plenário. 
Arguem, em essência, omissão do acórdão fustigado em não examinar a admissibilidade de documentos novos apresentados na peça recursal intentada pelo responsável João Batista Soares, os quais poderiam relevar a eiva da intempestividade do pedido de reexame interposto contra o Acórdão 365/2017-TCU-Plenário, nos termos da Lei Orgânica e do Regimento Interno do TCU.
Protestam por que sejam acolhidos os declaratórios a fim de sanar o vício apontado e reformar a decisão embargada.
Feito esse introito, passo a decidir.
Preliminarmente, satisfeitos os requisitos de admissibilidade estabelecidos nos artigos 32, inciso II, e 34 da Lei 8.443/1992, conheço dos embargos de declaração opostos por João Batista Soares (peça 195) ao Acórdão 909/2018-TCU-Plenário.
Deixo, porém, de conhecer da peça recursal manejada por Elbineas Pereira da Silva, uma vez que não foi cumprido o requisito de tempestividade. O responsável tomou ciência do Acórdão 909/2018-TCU-Plenário no dia 5/9/2018, conforme comprova aviso de recebimento do Ofício 1155/2018-TCU/SECEX-PB, de 15/8/2018 (peça 198) , entregue no endereço do referido agente (peça 200) . No entanto, o expediente recursal foi protocolado no dia 27/9/2018, extrapolando, assim, prazo de dez dias estabelecidos na Lei Orgânica do TCU e no Regimento Interno.
Quanto ao mérito, não assiste razão aos embargos declaratórios opostos por João Batista Soares. 
O exame prévio de admissibilidade do pedido de reexame intentado pelo responsável, cujos fundamentos foram inteiramente perfilhados por este relator na decisão embargada e do qual foi dada ciência ao João Batista Soares, não deixa dúvidas da ausência de fatos novos supervenientes capazes de superar a eiva de intempestividade do aludido recurso. Transcrevo, a seguir, excerto da instrução da unidade técnica que enfrenta adequadamente a questão:
Preliminarmente, faz-se mister ressaltar que o artigo 32, parágrafo único, da Lei 8.443/1992, estatui que "não se conhecerá de recurso interposto fora do prazo, salvo em razão de superveniência de fatos novos, na forma do Regimento Interno".
Regulamentando esse dispositivo, o artigo 285, § 2º, do RI/TCU dispõe que "Não se conhecerá de recurso de reconsideração quando intempestivo, salvo em razão de superveniência de fatos novos e dentro do período de cento e oitenta dias contado do término do prazo indicado no caput, caso em que não terá efeito suspensivo". Tal dispositivo aplica-se ao pedido de reexame, com fulcro no artigo 286, parágrafo único, do RI/TCU.
Para que o presente recurso possa ser conhecido, uma vez interposto dentro do período de cento e oitenta dias, torna-se necessária a superveniência de fatos novos.
Na peça ora em exame (peça 182) , o recorrente argumenta, em síntese, que:
- a Administração Municipal não teve qualquer intenção de prejudicar a competitividade da licitação, pois não agiu com dolo, culpa, improbidade ou má-fé, apenas ocorreram equívocos na interpretação e aplicação da Lei de Licitações, frutos da inabilidade técnica dos servidores municipais, mas que não trouxeram prejuízo à Administração, nem beneficiou qualquer agente público municipal (p. 3-4) ;
- atuou nos estritos limites da boa-fé objetiva e, portanto, não deve ser penalizado pelo "erro de terceiros", sob pena de se consagrar uma hipótese de responsabilidade objetiva, não prevista no Direito Administrativo Brasileiro (p. 5-6) ;
- não há que se considerar ato de improbidade passível de sanção na hipótese em que o erro deriva de má interpretação da legislação e resta evidenciado a boa-fé do servidor (p. 7) ;
- segundo julgados do TCU, a reprovabilidade da conduta do agente público deve ser analisada de acordo com as circunstâncias do caso concreto, sendo possível a sua mitigação em determinadas situações (p. 7-8) ;
- o Município de Caaporã conta com apenas 20.362 habitantes e é extremamente carente de recursos de toda natureza, razão pela qual não se deve esperar, dentro da ótica da razoabilidade, que o gestor de um município desse porte seja um homem versado na arte do Direito Administrativo e provido de excepcional cultura jurídica a ponto de conhecer todas as minúcias e filigranas da legislação concernente às licitações (p. 8) ;
- demonstrou tempestivamente a sua intenção de corrigir as falhas do procedimento, de modo que o serviço fosse efetivamente prestado e com a qualidade necessária, seguindo em anexo os documentos referentes às informações gerais, complementares e justificativas técnicas para adequação do projeto, incluindo farto material fotográfico (p. 8) .
Anexa ao recurso o documento intitulado "Adequação do Projeto da Implantação do Sistema de Esgotamento Sanitário da Cidade de Caaporã-PB, datado de novembro de 2015 (peça 182, p. 9-203) .
Isto posto, observa-se que o recorrente busca afastar a sua responsabilidade por meio de argumentos e teses jurídicas que, ainda que inéditos, não são considerados fatos novos por este Tribunal, conforme consolidada jurisprudência desta Corte (Acórdão 923/2010-TCU-Plenário, Acórdãos 6989/2009 e 323/2010, ambos da 1ª Câmara, e Acórdão 1285/2011-TCU-Segunda Câmara) .
Com efeito, novas linhas argumentativas representariam elementos ordinários que somente justificariam o seu exame na hipótese de interposição tempestiva do recurso. Entendimento diverso estenderia para cento e oitenta dias, em todos os casos, o prazo para interposição dos recursos de reconsideração e pedido de reexame, tornando letra morta o disposto no artigo 33 da Lei 8.443/1992, que estabelece período de quinze dias para apresentação destes apelos.
A tentativa de se provocar a pura e simples rediscussão de deliberações do TCU com base em discordância com as conclusões deste Tribunal não se constitui em fato ensejador do conhecimento do recurso fora do prazo legal.
Ressalta-se que a documentação anexada nesta oportunidade, apesar de inédita, traz informações sobre a implantação da obra em si, decorrente da execução contratual, datada em novembro de 2015 e contendo tratativas tidas com a Funasa ao longo de 2016 (peça 182, p. 87-110) . Não se mostra hábil, portanto, a elidir as irregularidades constatadas em fase anterior à execução da obra, ocorridas durante o procedimento licitatório da Concorrência 01/2013, e que motivaram a sanção imposta nestes autos.
Por todo o exposto, não há que se falar na existência de fatos novos no presente expediente recursal, motivo pelo qual a impugnação não merece ser conhecida, nos termos do artigo 32, parágrafo único, da Lei 8.443/1992.
Resta evidente que os elementos novos trazidos pela defesa João Batista Soares, na oportunidade da interposição do pedido de reexame, foram devidamente enfrentados pela Secretaria de Recursos e acolhidas por este Relator, de cuja instrução foi dada inequívoca ciência ao responsável:
Considerando que a análise do recurso demonstrou que os elementos apresentados não suprem a exigência necessária para que seja relevada a intempestividade; 
Considerando os pareceres uniformes da Secretaria de Recursos e do Ministério Público, no sentido do não conhecimento do recurso;
 Os Ministros do Tribunal de Contas da União, reunidos em Sessão de Plenário, ACORDAM, por unanimidade, com fundamento no art. 32, parágrafo único, da Lei 8.443/92, c/c o art. 285, caput, e § 2º, do Regimento Interno/TCU, em não conhecer do pedido de reexame, por intempestivo e não apresentar fatos novos; e dar ciência deste acórdão ao recorrente, bem como do exame de admissibilidade de peça 186.
De igual forma, foi demonstrado pela unidade técnica que os elementos novos trazidos por João Batista Soares, embora inéditos, não tinham o condão de transpor a eiva da intempestividade do pedido de reexame e, assim, influenciar em novo julgamento da causa, porquanto se referiam à etapa de execução das obras e não aos vícios de ilegalidade que conduziram à restrição do caráter competitivo do torneio licitatório, os quais permaneceram injustificados. 
Ante o exposto, rejeito os embargos de declaração opostos por João Batista Soares e voto por que o Tribunal acolha a minuta de acórdão que ora submeto à deliberação do colegiado.
TCU, Sala das Sessões Ministro Luciano Brandão Alves de Souza, em 2 de outubro de 2019.
WALTON ALENCAR RODRIGUES 
Relator